【裁判字號】    92,上,104
【裁判日期】    950620
【裁判案由】    侵權行為損害賠償
【裁判全文】
臺灣高等法院民事判決                   92年度上字第104號
上  訴  人  台北市廣西同鄉會
法定代理人  丁○○
訴訟代理人  乙○○
被 上訴 人  甲○○
訴訟代理人  李建賢律師
被 上訴 人  丙○○
上列當事人間侵權行為損害賠償事件，上訴人對於中華民國90年
11月29日臺灣臺北地方法院90年度附民字第 172號第一審刑事附
帶民事判決提起上訴，經本院刑事庭移送前來，本院於95年6月6
日言詞辯論終結，判決如下：
    主      文
原判決關於駁回上訴人後開第二項之訴部分，及訴訟費用之裁判
均廢棄。
被上訴人甲○○應給付上訴人新臺幣肆拾萬元及自民國九十一年
十二月六日起至清償日止，按年息百分之五計算之利息。
其餘上訴駁回。
第一、二審訴訟費用由被上訴人甲○○負擔十分之二，餘由上訴
人負擔。
    事實及理由
一、本件上訴人之法定代理人原為粟明德，嗣於民國（下同）92
    年2月8日變更為丁○○，再於95年 2月12日變更為黃有良，
    有臺北市92北市社一證字第0217號、95北市社一證字第0129
    號人民團體負責人當選證明書可稽，並已分別據其具狀聲明
    承受訴訟（見本院卷(一)87至90頁及卷(二)50至53頁）；又被上
    訴人丙○○未於言詞辯論期日到場，核無民事訴訟法第 386
    條所列各款情形，爰依上訴人之聲請，由其一造辯論而為判
    決，合先敘明。
二、上訴人聲明求為判決：(一)原判決廢棄。(二)被上訴人應連帶給
    付上訴人新台幣（下同） 230萬元及自擴張起訴狀繕本最後
    送達之翌日即90年 5月10日起至清償日止，按年息5%計算之
    利息。(三)願供擔保請准宣告假執行。
    被上訴人聲明求為判決：(一)上訴駁回。(二)如受不利判決，願
    預供擔保請准宣告免為假執行。
三、上訴人起訴主張：系爭建物即門牌號碼台北市○○街75巷17
    之 1號前棟房屋為訴外人鄧家彥之遺產，上訴人前經法院指
    定為鄧家彥之遺產管理人，因而占有管理系爭建物，原將該
    建物出租予訴外人張林翠磐，雙方約定租期自86年 3月26日
    起至87年 3月26日止，每月租金1萬3,000元。詎被上訴人為
    順利達成仲介訴外人劉宏晉向訴外人何小棟購買系爭建物所
    坐落之台北市○○區○○段 2小段37地號土地（下稱系爭土
    地，該土地實際所有權人為何小棟，惟信託登記於訴外人謝
    坤龍所有），及賺取仲介費之目的，竟與訴外人詹守仁基於
    共同犯意之聯絡，推由訴外人詹守仁於87年 4月19日上午，
    指揮不知名之成年工人約30人將系爭建物拆除，致上訴人受
    有損害等情，爰依侵權行為之法則，求為命被上訴人連帶給
    付230萬元（含建物毀損之損害150萬元、建物修繕費之損害
    30萬元及房租損害50萬元）及法定遲延利息之判決。（上訴
    人於原審起訴原係請求被上訴人給付 190萬元本息，嗣經原
    審刑事庭以刑事附帶民事判決駁回上訴人之請求。上訴人提
    起第二審上訴後，在本院刑事庭擴張請求給付 230萬元本息
    ─見本院附民上字卷23頁；又在本件移送本院民事庭後，擴
    張聲明請求被上訴人連帶給付 230萬元本息─見本院卷(二)22
    頁）。
    被上訴人甲○○則以：系爭建物依買賣契約，應由買受人劉
    宏晉自行拆除，伊並無代為拆除之動機，且伊於87年 4月19
    日係在國外，自不可能僱工拆除系爭建物；又系爭建物為木
    造鐵皮建築，且係未辦理保存登記之違章建築，上訴人徒憑
    另紙訴外人邱劉貴華之不動產買賣契約書，主張受有房屋毀
    損150萬元之損害，已有未合，且其復併 請求賠償修繕費30
    萬元，殊有矛盾；又系爭建物拆除後，原址已興建大樓，顯
    已不能回復原狀，上訴人即無再行出租而獲取租金之可能，
    是其請求賠償租金損害50萬元，亦屬無據；又上訴人另案請
    求訴外人詹守仁賠償部分，業經本院以92年度上易字第 513
    號判決詹守仁應賠償40萬元確定，本件上訴人請求賠償 230
    萬元，其金額顯然過高等語；而被上訴人丙○○亦以：伊於
    87年 4月19日不在國內，不可能僱工拆除系爭建物等語，資
    為抗辯。
四、經查上訴人主張系爭建物為訴外人鄧家彥之遺產，伊經法院
    指定為鄧家彥之遺產管理人，故占有管理系爭建物，原將該
    建物出租予訴外人張林翠磐，雙方約定租期自86年 3月26日
    起至87年 3月26日止，每月租金1萬3,000元；又訴外人詹守
    仁指揮不知名之成年工人約30人，於87年 4月19日上午將系
    爭建物拆除之事實，業據其提出臺灣臺北地方法院80年度家
    聲字第26號民事裁定、房屋租賃契約書、現場照片及本院88
    年度上訴字第4212號刑事判決為證（見原審卷 6、16至19、
    34至37頁及本院上字卷(二)109至114頁），且為被上訴人所不
    爭執，自堪信為真實。
五、上訴人另主張系爭建物係遭被上訴人與訴外人詹守仁共同僱
    工拆除乙節，則為被上訴人所否認，並以前揭情詞置辯。經
    查：
    (一)系爭建物所坐落之系爭土地，係訴外人何小棟所有，惟信
      託登記於訴外人謝坤龍名下；又訴外人何小棟委託訴外人
      羅宗熹仲介出售系爭土地，惟因知悉該土地上存在系爭建
      物及同一門牌號碼之後棟建物，出售不易，故開立每坪售
      價70萬元、逾該金額之售價悉歸仲介者所有之條件，嗣羅
      宗熹經由被上訴人丙○○介紹被上訴人甲○○，並由被上
      訴人甲○○仲介訴外人劉宏晉以每坪80餘萬元購買系爭土
      地；而於系爭建物遭拆除後之87年 4月20日，何小棟以謝
      坤龍之名義，與訴外人劉宏晉簽訂不動產買賣契約書，何
      小棟因而支付被上訴人甲○○（對外使用「杜安生」之別
      名─見外放影印之臺灣臺北地方法院檢察署87年度偵字第
      10866號卷96頁背面）仲介費578萬元，上開仲介費由被上
      訴人甲○○全數取得，並未分與被上訴人丙○○等情，業
      據證人何小棟在本院94年度上更(一)字第 785號刑事訴訟審
      理中證述：「（當初委託）羅宗熹（賣地）」、「那時候
      我知道地上有房屋不好處理，而且我財務狀況不好，所以
      我的條件很單純，就是每坪好像70萬（元），賣超過的部
      分歸仲介所有，後來我開了…面額289萬（元之支票）共2
      張合計 578萬元給杜安生，每坪大概80萬（元）左右」（
      見外放影印之臺灣臺北地方法院90年度訴字第 296號卷(一)
      40頁）；而證人羅宗熹亦在本院88年度上字第4212號刑事
      訴訟中證述：「因何小棟直接找我說要賣土地，我找丙○
      ○，介紹甲○○，我帶甲○○找何小棟」（見外放影印之
      臺灣臺北地方法院檢察署88年度偵字第 24842號卷91頁背
      面）；另證人劉宏晉於上開刑事訴訟警訊時證述：「…是
      87 年4月20日向謝坤龍購買（系爭土地），是經朋友甲○
      ○介紹購買的」（見外放影印之臺灣臺北地方法院檢察署
      87年度偵字第 10866號卷99頁背面）；且被上訴人甲○○
      亦在上開刑事訴訟審理中供述：「（賣該土地）我可獲得
      每坪10萬（元）的佣金，（共得到） 570幾萬（元）」、
      「沒有（分給丙○○）」（見外放影印之臺灣臺北地方法
      院90年度訴字第296號卷(一)158頁）屬實，並經本院調取本
      院94年度上更(一)字第 785號刑事卷宗內所附土地登記謄本
      、不動產買賣契約書及仲介費支付憑證可稽（見外放影印
      之臺灣臺北地方法院檢察署87年度偵字第 10866號卷37、
      80、82至85頁）。
    (二)訴外人劉宏晉係在地上物處理乾淨之條件下，始同意以每
      坪約80餘萬元之價格購買系爭土地，此亦據證人劉宏晉在
      上開刑事訴訟審理中證述：「（系爭土地是）我向何小棟
      買的，一坪83萬（元）」、「那時候杜（岱臨）先生、張
      宏明及熊仁輝介紹的，他們有拿 1張搬遷同意書，說會把
      地上物處理乾淨」（見外放影印之臺灣臺北地方法院90年
      度訴字第296號卷(一)108頁）；並經證人熊仁輝在該刑事訴
      訟審理中證述：「…（簽約時）甲○○有說有人會去處理
      （地上物）」明確（見同卷 152頁）。復經徵諸被上訴人
      丙○○亦曾仲介訴外人康耀帝以每坪70餘萬元購買系爭土
      地，約定佣金為1%，即係以地上物處理乾淨為條件，業據
      證人康耀帝在上開刑事訴訟審理中證述：「我沒有跟地主
      碰過面，70幾萬（元）是黃（敏榮）先生跟我講的價錢，
      包括處理地上物…」（見同卷 147頁）；及被上訴人為仲
      介系爭土地之買賣，曾多次請求系爭建物承租人張林翠磐
      、及後棟所有權人邱劉貴華、承租人幕後企業有限公司（
      下稱幕後公司）搬遷，亦經證人張林翠磐、邱創睦、邱創
      克、秦正榮證述屬實（見外放影印之臺灣臺北地方法院90
      年度訴字第296號卷(一)44、102、104頁及卷(二)244頁），足
      見被上訴人甲○○確有向訴外人劉宏晉保證將會負責處理
      地上物之拆遷事宜。又於87年 4月19日在現場負責指揮拆
      除系爭建物之訴外人詹守仁，係由訴外人蔡煙茂向被上訴
      人甲○○推薦，並經蔡煙茂通知前往拆除系爭建物，此亦
      據證人詹守仁在上開刑事訴訟審理中證述：「（法官問：
      當天何以至永康街？）因為我的朋友蔡煙茂，叫我去那邊
      的」（見外放影印之臺灣臺北地方法院90年重附字第54號
      卷73頁）；另證人蔡煙茂亦在另案刑事訴訟審理中證述：
      「以前曾有人問我有無認識代書，我就將詹守仁的電話給
      他，他叫甲○○」（見外放影印之臺灣臺北地方法院檢察
      署88年度偵字第 24842號卷91頁）屬實。且系爭建物被拆
      除後之翌日，被上訴人甲○○旋即找來買賣雙方簽訂系爭
      土地之買賣契約，並取得第1期仲介費298萬元（見外放影
      印之臺灣臺北地方法院檢察署87年度偵字第 10866號卷80
      、82至85頁）。顯見被上訴人甲○○為求仲介劉宏晉買受
      系爭土地，而順利獲取高達 578萬元之仲介費，因而透過
      訴外人蔡煙茂找到訴外人詹守仁僱工拆除系爭建物。
    (三)雖該土地買賣契約第14條特約事項(三)記載：「土地依現狀
      點交給甲方（指劉宏晉），地上物概由甲方自行處理」（
      見外放影印之臺灣臺北地方法院檢察署87年度偵字第 108
      66號卷83頁）。然若確應由買方劉宏晉自行負責處理地上
      物之拆遷，劉宏晉本得於簽訂買賣契約後，再行設法與地
      上物所有權人洽商搬遷事宜即可，任何人均無可能在簽約
      前急於拆除系爭建物；且經徵諸簽約時在場之證人熊仁輝
      在上開刑事訴訟中證述：「劉宏晉看到（張林翠磐之）搬
      遷同意書後，認為無問題後就簽約」（見外放影印之臺灣
      臺北地方法院90年度訴字第296號卷(一)151頁），益見買方
      劉宏晉確係要求購買無人得主張占有權源之系爭土地。是
      上開特約事項(三)之約定，應係僅指系爭土地上所遺留之地
      上物任由劉宏晉自行處理而言。被上訴人甲○○徒執此一
      約定，抗辯伊不可能拆除系爭建物云云，自不足取。又雖
      被上訴人甲○○於系爭建物遭拆除之87年 4月19日，始由
      國外返臺入境，有其入出境紀錄可稽（見同卷94頁），然
      其既已在事前透過訴外人蔡煙茂安排由訴外人詹守仁僱工
      拆除系爭建物之事宜，縱於拆除當天並不在國內，亦不影
      響其不法毀損系爭建物之行為。
    (四)被上訴人丙○○前雖曾參與系爭土地買賣之仲介，且曾多
      次請求訴外人張林翠磐、邱劉貴華、幕後公司搬遷，並向
      訴外人張林翠磐取得搬遷同意書，此固經證人張林翠磐、
      邱家權、邱創睦、秦正榮證述屬（見外放影印之臺灣臺北
      地方法院90年度訴字第 296號卷(一)44、46、 102頁及卷(二)
      244 頁）。然其所覓得之買主康耀帝嗣後並未簽約買受系
      爭土地，而被上訴人丙○○於87年 3月下旬之後，即未再
      與張林翠磐等人接觸，並將原已取得之搬遷同意書交予被
      上訴人甲○○等情，已據證人張林翠磐在上開刑事訴訟審
      理中證述：「黃（敏榮）先生只有跟我聯絡到（ 87年）3
      月20幾日為止， 4月份人就不見了，也沒有下文」、「在
      87 年4月19日房子被拆時的前幾天，有一個人來威脅我，
      說如果不搬就要用怪手來挖…」、「我不認識（來威脅我
      的人），但我確定不是丙○○…」（見外放影印之臺灣臺
      北地方法院90年度訴字第 296號卷(一)44頁）；並經被上訴
      人丙○○在上開刑事訴訟審理中供述：「那張搬遷同意書
      是我給甲○○時，他後來交給劉宏晉」屬實（見外放影印
      之本院91年度上訴字第 321號刑事卷36頁）。再經參諸訴
      外人劉宏晉係經由被上訴人甲○○仲介簽訂系爭土地之買
      賣契約，且其仲介費全數亦係由被上訴人甲○○獨得，被
      上訴人丙○○既未分得分文仲介費，且於簽約時亦不在場
      ，亦據證人熊仁輝在上開刑事訴訟審理中證述明確（見外
      放影印之臺灣臺北地方法院90年度訴字第296號卷(一)152頁
      ）。足見被上訴人丙○○於上開刑事訴訟中辯稱：「我本
      來雖有意要仲介康耀帝購買系爭土地，但因該筆土地上的
      房屋問無法解決，我才打消仲介之意，從此不再過問此事
      」乙情（見外放影印之本院91年度上訴字第 321號刑事卷
      33頁），應屬可取。準此，被上訴人丙○○即無任何拆除
      系爭建物之動機存在。雖證人羅宗熹在上開刑事訴訟警訊
      時曾證述：「是丙○○電話中親口告訴我說，將該處之地
      上物拆除了，是丙○○及杜安生出面率人拆除的」云云（
      見外放影印之臺灣臺北地方法院檢察署88年度偵字第 248
      42號卷84頁），但與其在嗣後所證述不知係何人拆除之情
      形不同（見同卷86頁），顯有瑕疵可指，尚難遽認被上訴
      人丙○○確有參與拆除系爭建物之不法行為。
    (五)綜上所述，系爭建物係被上訴人甲○○為求仲介劉宏晉買
      受系爭土地，而順利獲取 578萬元之仲介費，透過訴外人
      蔡煙茂安排訴外人詹守仁僱工所拆除，而與被上訴人丙○
      ○無涉。
六、按因故意或過失，不法侵害他人之權利者，負損害賠償責任
    ；又數人共同不法侵害他人之權利者，連帶負損害賠償責任
    ，民法第184條第1項前段、第185條第1項前段分別定有明文
    。又連帶債務人之債權人，得對於債務人中之一人，或數人
    ，或其全體，同時或先後請求全部或一部之給付；又連帶債
    務人中之一人，受確定判決，而其判決非基於該債務人之個
    人關係者，為他債務人之利益，亦生效力，為同法第 273條
    第1項、第275條所明定。本件被上訴人甲○○透過訴外人蔡
    煙茂安排訴外人詹守仁僱工拆除上訴人所管理之系爭建物，
    已如前述，自應與訴外人詹守仁連帶負侵權行為損害賠償責
    任。茲就上訴人請求賠償之各項損害及金額，是否有據，逐
    項審究如下：
    (一)關於建物毀損部分：
      上訴人主張其所管理之系爭建物遭被上訴人甲○○拆除毀
      損，受有損害 150萬元乙節，業據其提出訴外人邱劉貴華
      於86年 9月26日購買同門牌號碼後棟建物之不動產買賣契
      約書為證（見原審卷30至33頁）。衡諸上訴人主張系爭建
      物面積約21坪，後棟建物面積約27坪之事實，為被上訴人
      甲○○所不爭執（見本院卷(二)40頁）；而系爭建物與該後
      棟建物均係木造鐵皮之材質，有現場照片可稽（見原審卷
      5 頁及本院卷(一)76至78頁）；又系爭建物於86年及87年間
      出租予訴外人張林翠磐之租金為每月1萬3,000元，有房屋
      租賃契約書足按（見原審卷34頁），而後棟建物於同時期
      出租予訴外人幕後公司之租金為每月1萬2,000元（見外放
      影印之臺灣臺北地方法院檢察署 87年度偵字第10866號卷
      28頁），足見系爭建物與後棟建物之價值大致相當。茲依
      上開不動產買賣契約書所載，訴外人邱劉貴華於86年 9月
      26日係以 260萬元購買後棟建物（見原審卷30頁），則上
      訴人主張其因所管理之系爭建物毀損，受有 150萬元之損
      害，固屬相當。惟查，上訴人前起訴請求共同侵權行為人
      即訴外人詹守仁賠償系爭建物毀損之損害，業經本院以92
      年度上易字第 513號民事判決訴外人詹守仁賠償40萬元確
      定（見本院卷(二) 149頁），而該確定判決並非基於訴外人
      詹守仁之個人關係，是就本件請求賠償系爭建物毀損部分
      ，該確定判決即對被上訴人甲○○發生效力，亦即上訴人
      僅得請求被上訴人甲○○應與訴外人詹守仁連帶賠償40萬
      元；至逾上開金額之請求，尚難認有據。
    (二)關於房屋修繕費部分：
      上訴人主張其因於83年11月間整修系爭建物，支出工程費
      用，爰請求賠償30萬元乙節，固據其提出合約書為證（見
      本院附民上字卷34至37頁），且此部分損害未經上訴人起
      訴請求訴外人詹守仁賠償。然觀諸該合約書第 2條所載，
      上訴人係就已不堪居住之系爭建物，僱工修繕至堪住之程
      度，是該修繕之價值，已成為系爭建物價值之一部，上訴
      人既就系爭建物之毀損，請求賠償如前項所示，則其再請
      求賠償房屋修繕費之損害30萬元，即有重複，自屬無據。
    (三)關於房租損害部分：
      上訴人主張系爭建物自87年 4月19日起迄今，始終未能回
      復，致伊受有共5年6個月房租收益之損害計50萬元云云，
      固據其提出房屋租賃契約書為證（見本院附民上字卷40、
      41頁），且此部分損害未經上訴人起訴請求訴外人詹守仁
      賠償。然查，上開房屋租賃契約書所約定之租期，係自86
      年3月26日起至87年3月26日止，茲上訴人既不能證明系爭
      建物自87年 4月19日起，仍有與人訂約出租之事實，則其
      主張受有房租收益之損害，並請求賠償50萬元，亦屬無據
      。
七、綜上所述，上訴人本於侵權行為之法則，請求被上訴人甲○
    ○給付40萬元及自擴張起訴狀繕本送達翌日即91年12月 6日
    （見本院附民上字卷50頁；斯時尚未適用現行民事訴訟法第
    138條第2項之規定，寄存送達當天之91年12月 5日發生效力
    ）起至清償日止，按年息5%計算之利息部分，自屬應予准許
    ；至逾上開範圍之請求，即屬不應准許。從而原審就上開應
    予准許部分，所為上訴人敗訴之判決，尚有未洽，上訴論旨
    指摘原判決此部分不當，求予廢棄改判，為有理由，惟因本
    判決之上訴利益未逾民事訴訟法第 466條第1項、第3項所規
    定之 150萬元，屬不得上訴第三審之事件，是兩造分別聲請
    准許或免為假執行之宣告，即無必要；就上開不應准許部分
    ，所為上訴人敗訴之判決，並無不合，上訴論旨指摘原判決
    此部分不當，求予廢棄改判，為無理由。
八、至兩造其餘之攻擊或防禦方法及未經援用之證據，經本院斟
    酌後，認為均不足以影響本判決之結果，自無逐一詳予論駁
    之必要，併此敘明。
九、據上論結，本件上訴為一部有理由，一部無理由，依民事訴
    訟法第450條、第449條第1項、第463條、第385條第1項前段
    、第79條，判決如主文。
中    華    民    國    95    年    6     月    20    日
                  民事第六庭  審判長法  官  林鄉誠
                                    法  官  彭昭芬
                                    法  官  梁玉芬
正本係照原本作成。
被上訴人不得上訴。
上訴人如不服本判決，應於收受送達後20日內向本院提出上訴書
狀，其未表明上訴理由者，應於提出上訴後20日內向本院補提理
由書狀（均須按他造當事人之人數附繕本）上訴時應提出委任律
師或具有律師資格之人之委任狀；委任有律師資格者，另應附具
律師資格證書及釋明委任人與受任人有民事訴訟法第 466條之一
第一項但書或第二項（詳附註）所定關係之釋明文書影本。
中    華    民    國    95    年    6     月    22    日
                                    書記官  常淑慧
附註：
民事訴訟法第四百六十六條之一（第一項、第二項）：
對於第二審判決上訴，上訴人應委任律師為訴訟代理人。但上訴
人或其他法定代理人具有律師資格者，不在此限。
上訴人之配偶、三親等內之血親、二親等內之姻親，或上訴人為
法人、中央或地方機關時，其所屬專任人員具有律師資格並經法
院認為適當者，亦得為第三審訴訟代理人。


司法院資訊處製作；財團法人民間司法改革基金會備份。
